【裁判字號】    91,交上易,332
【裁判日期】    920812
【裁判案由】    過失傷害
【裁判全文】
臺灣高等法院刑事判決                          九十一年度交上易字第三三二號
    上  訴  人  臺灣士林地方法院檢察署檢察官
    上  訴  人  甲○○
    即  被  告
    選任辯護人  張振興律師
                李成功律師
右上訴人因過失傷害案件，不服臺灣士林地方法院九十一年度交易字第五二號，中華
民國九十一年七月三十日第一審判決（起訴案號：臺灣士林地方法院檢察署九十年度
偵字第一００八四號），提起上訴，本院判決如左：
    主  文
原判決撤銷。
甲○○從事業務之人，因業務上之過失傷害人，處有期徒刑陸月，如易科罰金，以參
佰元折算壹日。
    事  實
一、甲○○係台北市○○路○段二九九巷一二號一樓「禕陽企業有限公司」（下稱禕
    陽公司）司機，為從事駕駛業務之人，於民國九十年五月五日上午十時二十分許
    ，駕駛禕陽公司所有ＥＵ─九五二一號自小貨車，沿台北市○○路○段第三車道
    （外側車道）由南向北行駛，行經台北市○○路○段、大南路之交叉路口後，其
    欲偏右往士商路方向行駛（承德路四段與士商路在該處形成Ｙ型路口），斯時有
    乙○○駕駛ＡＤＭ─八九九號重機車附載其妻丙○○○，在甲○○右前方即承德
    路三段之慢車道上行駛，於通過前開交叉路口後欲繼續往承德路四段方向行駛，
    致與甲○○之行車動線交錯。甲○○本應隨時注意車前狀況及兩車併行之間隔，
    並隨時採取必要之安全措施，以防止危險事故發生，並應注意遵守該路段不得超
    過時速四十公里之速限，而依當時情形又無不能注意之情事，竟疏未注意車前狀
    況及保持與簡正光所駕機車之行車安全間隔，而以時速五十公里的速度超速行駛
    ，致甲○○所駕駛之自小貨車右側車身與乙○○所駕機車左側把手擦撞，乙○○
    及後載之丙○○○人車倒地，乙○○因而受有頭部外傷併腦震盪、左側動眼神經
    麻痺及右側腋下外傷性筋膜炎等傷害，丙○○○則受有胸部挫傷合併左側第三、
    四、五、六、七、八支肋骨骨折、左側血胸及左側臉部、上肢、下肢多處擦傷等
    傷害。甲○○肇事後，於犯罪未發現前，在現場向據報前來處理之台北市政府警
    察局士林分局警員蘇唐宇自首，並到案接受裁判。
二、案經乙○○、丙○○○訴由臺北市政府警察局士林分局移送臺灣士林地方法院檢
    察署檢察官偵查起訴。
    理  由
一、訊據被告甲○○對前揭事實均坦承不諱，僅辯稱其不應負全部過失責任，被害人
    乙○○亦有過失，及乙○○之腦部病變並非由本件車禍引致，無相當因果關係等
    語。經查：
（一）前揭肇事經過，業據被告甲○○於偵、審中坦承不諱，並經告訴人乙○○、丙○○○指述綦詳，彼此所述肇事經過情形尚無明顯扞格，復有道路交通事故調
      查報告表、交通事故談話紀錄表、交通事故補充資料表等影本、及現場照片八
      幀（本院卷第六十三至六十六頁）在卷可稽。被告於原審中雖否認有超速情事
      ，辯稱當時路口轉換為綠燈後未久通過路口即肇事，不知車速如何等語，然查
      本件案發時肇事地點之行車速率限制在四十公里以下，有道路交通事故調查報
      告表可憑，而被告於警訊及偵查時均自承時速為五十公里（見偵查卷第五頁背
      面、第三十一頁），再依道路交通事故調查報告表所繪現場圖顯示，告訴人乙○○騎乘重型機車遭撞及後，該機車之刮地痕長達十點二公尺，顯見當時撞擊
      之力道非常巨大，被告當時時速應已超過時速四十公里以上，被告在警訊及偵
      查中關於當時時速為五十公里之供述堪認與事實相符，至於被告事後辯稱不知
      實際車速及並未超速云云，顯屬推諉之詞，不足採信。又被告自承其當時係由
      承德路之第三車道右切到士商路時與告訴人發生擦撞，其並未看到右方車道的
      車等語（原審卷第二十二、二十三頁），另依據卷附之車損照片顯示，告訴人
      乙○○所騎機車之左手把及左後車箱均有擦撞痕跡，被告所駕貨車右側車身亦
      有明顯之擦撞痕（本院卷第六十三頁），及卷附交通事故補充資料表所示被告
      之汽車右側車身刮痕、告訴人之機車左手把尾端刮痕等情，堪認被告確係因超
      速駕駛，且未注意乙○○之行車動線亦未保持車安全間隔，致駕駛之營業用小
      貨車右側車身與告訴人乙○○所騎乘之重機車左側發生擦撞而肇事。按汽車行
      車速度應依標誌之規定，無標誌者，在市區道路，時速不得超過四十公里；汽
      車行駛時，駕駛人應注意車前狀況及兩車併行之間隔，並隨時採取必要之安全
      措施，被告行為時（九十年二月二十六日修正公布）之道路交通安全規則第九
      十三條第一項第一款、第九十四條第三項分別定有明文，被告身為職業駕駛人
      ，本應注意遵守上開義務，按當時情形，又無不能注意之情事，被告竟違反上
      開注意義務，貿然違規超速行駛且未注意車前狀況及保持行車安全間隔，因而
      肇事，被告有過失甚明。本案經台北市車輛行車事故鑑定委員會鑑定、及台北
      市政府交通局覆議結果，均認「一、甲○○駕駛ＥＵ─九五二一號自小貨車：
      (一)未保持行車安全間隔。(二)涉嫌超速行駛（自稱五十公里＼小時）。二、乙○○駕駛ＡＤＭ─八九九號重機車：尚未發現違規情形。」，有九十年十二月十
      一日北鑑審字第九０六０三三一八００號鑑定意見書（偵查卷第四十一至四十
      四頁）、及九十二年一月六日北市交鑑意字第五七九八號覆議意見書（本院卷
      第一０四頁正、反面）在卷可參。又告訴人乙○○因本件車禍受有頭部外傷併
      腦震盪、左側動眼神經麻痺及右側腋下外傷性筋膜炎等傷害，告訴人丙○○○
      受有胸部挫傷合併左側第三、四、五、六、七、八支肋骨骨折、左側血胸及左
      側臉部、上肢、下肢多處擦傷等傷害等情，亦有新光吳火獅紀念醫院出具之診
      斷證明書（偵查卷第八、九頁）在卷足憑。被害人所受之傷害，與被告之過失
      行為有相當因果關係，已屬灼然。
（二）被告雖另辯稱被害人乙○○就本件車禍之發生與有過失等語。惟查本件車禍之
      肇事原因及責任歸屬已詳如前述，被害人乙○○駕駛機車在遵行車道內依規定
      正常行駛，因被告之過失行為遭撞擊而跌倒，就本件車禍之發生自無過失可言
      ，前開鑑定及覆議意見亦均同此認定，被告所辯尚無足採。至於台北市政府警
      察局交通警察大隊交通事故分析研判表關於「肇因研判」雖認被害人乙○○涉
      嫌未保持行車安全距離（偵查卷第十一頁），然此僅係承辦警員個人之推測意
      見，並無證據能力，亦不足資為有利於被告之論據。
（三）按刑法第十條第四項第六款規定所稱之重傷，係指傷害重大且不能治療或難於
      治療者而言，如傷害雖重大，而未達於不能治療或難於治療之程度，仍難以重
      傷論（參見最高法院五十四年度台上字第一六九七號判例）。又刑法上過失犯
      罪之成立，須危害結果之發生與行為人之過失行為在客觀上有相當因果關係，
      所謂相當因果關係，係指依經驗法則，綜合行為當時所存在之一切事實，為客
      觀之事後審查，認為在一般情形下，有此環境、有此行為之同一條件，均可發
      生同一之結果者，則該條件即為發生結果之相當條件，行為與結果即有相當之
      因果關係。反之，若在一般情形下，有此同一條件存在，而依客觀之審查，認
      為不必皆發生此結果者，則該條件與結果不相當，不過為偶然之事實而已，其
      行為與結果間即無相當因果關係（最高法院七十六年台上字第一九二號判例）
      。本件新光吳火獅紀念醫院主治醫師出具之病歷摘要紀錄雖認被害人乙○○因
      本件車禍受傷經送往新光醫院治療後，仍有頭暈、失衡及步履不穩等症狀，左
      側眼動神經麻痺在治療六個月後，若仍有複視，會影響視能（並非視力喪失「
      視神經傷害」），另經追蹤腦核磁共振造影，發現有雙側大腦皮質下，基底核
      有梗塞病變，如果說這些變化是半年前頭部外傷造成，則可說係難治之傷害等
      情（原審卷第四十二頁），檢察官及原審法院即因而認被害人乙○○所受之傷
      害已達重傷程度。而本院就被害人乙○○之病情、與本件車禍所受頭部外傷有
      無因果關係等相關問題，分別向被害人乙○○曾就診之醫院查詢結果，據國立
      台灣大學醫學院附設醫院函覆稱：「乙○○先生於九十年七月二十日至本院眼
      科門診初診，主訴於九十年五月五日車禍後有複視情形，檢查發現其左眼眼球
      向上運動功能受損，診斷為左側動眼神經麻痺。簡先生嗣於九十一年二月二十
      日起至本院內科門診就診，自訴自九十年五月發生頭部外傷起，即出現頭暈及
      步態不穩情況。此後，簡先生均規則在本院內科門診接受藥物治療，其症狀雖
      部分改善，惟仍偶而出現頭暈及右側肢體麻痺情形。... 造成簡先生目前病症
      之原因，是否與其在九十年五月所受之頭部外傷有關，並無法證明其因果關係
      。」等語（本院卷第一四三頁），新光吳火獅紀念醫院函覆稱：「(1)依住院紀
      錄，眼動神經麻痺係頭部外傷引起。(2)（大腦皮質下基底核梗塞病變）醫學尚
      無法肯定告知是頭部外傷之後遺症引起，只能說『有可能』。(3)梗塞病變無法
      治癒。(4)（梗塞病變）造成日常生活的不方便。」等語（本院卷第一四七頁）
      ，長庚紀念醫院林口分院函覆稱：「... 神經學檢查顯示病人步行穩定性不好
      ，且四肢深部反射增強，對其行動造成不便，評估治癒之機會不大。另據病患
      主訴，上述病情可能與其九十年五月五日所受之頭部傷害有關，惟實際情形，
      建議仍應向病患原診治醫院（新光醫院）查詢。」等語。嗣本院再向各該醫院
      調取被害人乙○○之就診全部病歷囑託國立台灣大學醫學院附設醫院鑑定結果
      ，據該院九十二年六月二十六日（九十二）校附醫秘字第九二○○二○五八九
      一號函覆稱：「鑑定結果如下：(一)根據病歷記載，簡先生在車禍受傷後發生左
      側動眼神經麻痺，推測此動眼神經麻痺與車禍有關，但因當時腦部磁振攝影檢
      查報告未發現有大腦皮質基底梗塞病變，故推測與車禍無關。簡先生九十年六
      月二十一日出院之後從未在本院外科門診追蹤，且其九十一年十月十六日之後
      即未來本院追蹤門診，所以對出院後的情況不清楚。(二)簡先於九十年五月五日
      因車禍後頭部外傷發生左側動眼神經麻痺病變，其後曾數次至本院眼科就診，
      最後一次的門診日期為九十一年二月二十六日。由長庚紀念醫院病歷九十一年
      十二月三日及十二月六日的門診記載：簡先生左眼動眼神經麻痺之眼球運動幾
      已經完全回復，僅餘輕度外斜視之外觀。此外斜視可以依靠配戴稜鏡鏡面或眼
      球肌肉手術矯正，並不屬於重大不致或難治之重傷。」（本院卷第一六七、一
      六八頁）。依前開各醫院函覆情形及鑑定意見以觀，被害人乙○○腦部之梗塞
      病變並無確切之證據足以證明係由本件車禍所引致，則此部分即與被告之前開
      過失行為無相當因果關係，至於被害人乙○○左眼動眼神經麻痺部分之傷害，
      並未使其喪失視能，又可藉手術或配戴眼鏡等方式矯正，顯非屬刑法上之重傷
      ，故被害人乙○○因本件車禍所受之傷害顯難任惟已達刑法上重傷之程度。
（四）綜上所述，本案事證明確，被告之犯行應堪認定。
二、被告係禕陽企業有限公司之司機乙節，業據被告供承不諱，並經證人即禕陽公司
    負責人林明貴於偵查中證述在卷，被告係從事駕駛業務之人。其於執行駕駛業務
    時，因過失致被害人乙○○、丙○○○受傷，核其所為，係犯刑法第二百八十四
    條第二項前段之業務過失傷害罪。檢察官起訴時雖認被告係犯刑法第二百八十四
    條第二項前段之罪，惟嗣於原審審判時就被害人乙○○部分改依同條項後段之業
    務過失致重傷罪論告（原審卷第五十三頁），而此部分經本院審理結果認被告仍
    係犯同條項前段之罪，自應依法變更起訴法條。被告以一過失行為同時致被害人
    乙○○、丙○○○二人受傷，為想像競合犯，應從一重論處斷。又被告肇事後，
    於犯罪未發覺前，即在現場向據報前來處理之警員自首自承肇事，有臺北市政府
    警察局偵辦交通事故案件涉嫌人是否自首調查報告表可稽，並到案接受裁判，應
    依自首規定減輕其刑。
三、原判決對被告論科，固非無見，惟查被害人乙○○因本件車禍所受之傷勢並未查
    重傷之程度，而其事後發現之腦部梗塞病變並無法證明係由本件車禍所引致，與
    被告之過失行為欠缺相當因果關係，原判決竟依業務過失致重傷罪論擬，自嫌不
    當；又被告之犯罪時間係九十年五月五日，原判決竟援引事後即九十一年五月十
    五日修正之道路交通安全規則第九十四條第三項做為認定被告違反注意義務之依
    據（見原判決第三面、第三行、第四行所述），亦顯非允當。被告提起上訴，指
    摘原判決不當，尚非全無理由，至於檢察官循告訴人所請，以原判決量刑過輕為
    由提起上訴，則無理由，惟原判決既有可議，仍應由本院將原判決撤銷，另為適
    法之諭知。爰審酌被告之過失程度、造成告訴人乙○○、丙○○○二人受傷之損
    害、犯罪後承認犯行、態度尚佳，及被告迄未雖未能與告訴人成立和解，然被告
    於案發後已先支付醫藥費八萬五百四十四元予告訴人，有確認書影本可按，另被
    告於本院審理時亦提出八十萬元之支票乙紙欲交付告訴人作為先行賠償之部分金
    額，並表明其餘部分視民事訴訟判決結果而定，如判決結果多於八十萬元其再支
    付差額部分，如判決結果少於八十萬元則仍賠償該八十萬元，惟告訴人未予收受
    （見本院九十二年七月二十二日審判筆錄），足見被告並非無賠償和解誠意等一
    切情狀，量處如主文第二項所示之刑，並諭知易科罰金之折算標準，以示懲儆。
據上論斷，應依刑事訴訟法第三百六十九條第一項前段、第三百六十四條、第二百九
十九條第一項前段、第三百條、刑法第二百八十四條第二項前段、第五十五條、第六
十二條前段、第四十二條第一項前段、罰金罰鍰提高標準條例第一條前段、第二條，
判決如主文。
本案經檢察官劉家芳到庭執行職務。
中      華      民      國    九十二    年      八      月     十二     日
                              臺灣高等法院刑事第二十三庭
                                  審判長法  官 宋      祺
                                        法  官 陳  坤  地
                                        法  官 王  淑  滿
右正本證明與原本無異。
不得上訴。
                                        書記官 蔡  慧  娟
中      華      民      國    九十二    年      八      月     十五     日
附錄：本案論罪科刑法條全文
中華民國刑法第二百八十四條第二項前段
從事業務之人，因業務上之過失傷害人者，處一年以下有期徒刑、拘役或一千元以下
罰金。


司法院資訊處製作；財團法人民間司法改革基金會備份。
